ACORDAO-COMPLETO-2343825

ACÓRDÃO 829/2019 ATA 3/2019 - SEGUNDA CÂMARA

VISTA, relatada e discutida esta tomada de contas especial, instaurada pela então Secretaria Especial dos Direitos Humanos da Presidência da República em razão da glosa de parte das despesas realizadas com recursos repassados pelo Convênio 700709/2008, que teve por objeto promover a capacitação em direitos humanos de docentes da Educação de Jovens e Adultos - EJA atuantes na área da reforma agrária.
ACORDAM os ministros do Tribunal de Contas da União, reunidos em sessão da 2ª Câmara, ante as razões expostas pela relatora, e com fundamento nos arts. 1º, inciso I, 12, § 3º, 16, inciso III, alíneas “b” e “c, 19 e parágrafo único, 23, inciso III, alínea “a”, 26, 28, inciso II, e 57 da Lei 8.443/1992 c/c os arts. 202, § 6º, 214, inciso III, alínea “a”, e 217 do Regimento Interno, em: 
9.1. julgar irregulares as contas de Paulo César Ueti Barasioli e do Instituto Técnico de Estudos Agrários e Cooperativismo; 
9.2. condená-los, solidariamente, ao recolhimento aos cofres do Tesouro Nacional das quantias abaixo relacionadas, atualizadas monetariamente e acrescidas de juros de mora calculados a partir de cada uma das datas indicadas, abatendo-se, na oportunidade, os valores já ressarcidos:
	Valor (R$) 
	Data de ocorrência

	86.644,61
	7/1/2009

	 (-) 35.010,37
	16/9/2010

	 (-) 3.259,93
	17/9/2012

	 (-) 1.789,45
	19/9/2012

9.3. aplicar-lhes multas individuais no valor de R$ 88.000,00 (oitenta e oito mil reais) , a serem recolhidas aos cofres do Tesouro Nacional, com incidência de encargos legais calculados da data deste acórdão até a data do pagamento, se este for efetuado após o vencimento do prazo a seguir estipulado;
9.4. fixar prazo de 15 (quinze) dias, a contar das notificações, para comprovação, perante o Tribunal, do recolhimento das dívidas acima imputadas;
9.5. autorizar a cobrança judicial das dívidas, caso não atendidas as notificações;
9.6. autorizar o pagamento das dívidas em até 36 (trinta e seis) parcelas mensais consecutivas, caso venha a ser solicitado pelos responsáveis antes do envio do processo para cobrança judicial;
9.7. fixar o vencimento da primeira parcela em 15 (quinze) dias, a contar do recebimento das notificações, e o das demais a cada 30 (trinta) dias, com incidência de encargos legais sobre o valor de cada parcela; 
9.8. alertar aos responsáveis que a inadimplência de qualquer parcela acarretará vencimento antecipado do saldo devedor; 
9.9. remeter cópia deste acórdão ao procurador-chefe da Procuradoria da República no Distrito Federal, nos termos do art. 16, § 3º, da Lei 8.443/1992.

Tomada de Contas Especial em razão da inexecução parcial do objeto de convênio para formação em direitos humanos de educadores do Programa Educação de Jovens e Adultos - EJA.

Segunda Câmara

Secretaria Nacional de Políticas para Mulheres.

3. Responsáveis: Instituto Técnico de Estudos Agrários e Cooperativismo - Itac (CNPJ 07.876.282/0001-34) e Paulo César Ueti Barasioli (CPF XXX.237.612-XX).

13.1. Ministros presentes: Augusto Nardes (na Presidência), Raimundo Carreiro e Ana Arraes (Relatora).
13.2. Ministro-Substituto convocado: Marcos Bemquerer Costa.
13.3. Ministro-Substituto presente: André Luís de Carvalho.

PAULO CESAR UETI BARASIOLI

ANA ARRAES

Adoto como relatório a instrução da então Secretaria de Controle Externo da Previdência, do Trabalho e da Assistência Social - SecexPrevi (peça 53) , acolhida por diretor (peça 54) , pelo secretário (peça 55) e pelo Ministério Público junto ao TCU - MPTCU (peça 56) :
“INTRODUÇÃO 
Cuidam os autos de Tomada de Contas Especial (TCE) instaurada pela então Secretaria Especial dos Direitos Humanos da Presidência da República, posteriormente denominada Ministério das Mulheres, da Igualdade Racial e dos Direitos Humanos. Atualmente o órgão denominado Secretaria Nacional de Política para as Mulheres funciona como uma secretaria do Ministério dos Direitos Humanos (MDH) .
A responsabilidade pelo débito foi imputada a Paulo César Ueti Barasioli, presidente do Instituto Técnico de Estudos Agrários e Cooperativismo (ITAC) e, solidariamente, ao próprio ITAC, em razão da glosa de parte dos recursos repassados no Convênio 700709/2008 (peça 3, p. 72 a peça 4, p. 1-17) . 
O número do convênio no Sistema Integrado de Administração Financeira do Governo Federal (SIAFI) é 638527, sendo seu objetivo promover a capacitação em direitos humanos de docentes da Educação de Jovens e Adultos (EJA) atuantes em área de reforma agrária, conforme a Cláusula Primeira do Termo de Convênio (peça 3, p. 72) .
A Cláusula Terceira do Termo de Convênio previa o repasse de R$ 163.860,75 e uma contrapartida de R$ 5.200,00 (peça 4, p. 1) , resultando no montante de R$ 169.060,75. 
Os recursos federais (R$ 163.860,75) foram repassados de uma única vez, mediante a OB 09OB800003, de 7/1/2009 (peça 4, p. 59) . 
O ajuste vigeu no período compreendido de 10/12/2008 a 10/12/20009, prevendo ainda sessenta dias adicionais para a apresentação da prestação de contas (peça 4, p. 7) .
Histórico
Após sucessivas cobranças por parte da Secretaria Especial dos Direitos Humanos da Presidência da República, posteriormente denominada Ministério das Mulheres, da Igualdade Racial e dos Direitos Humanos, órgão concedente, a prestação de contas referente ao convênio em tela foi apresentada pelo convenente em 24/5/2010 (peça 5, p. 58) , sendo posteriormente aprovada.
Em outubro de 2013, foi elaborada pela Secretaria de Controle Interno da Presidência da República a versão preliminar da Nota Técnica RSM/CAM/MCM 152/2013 (peça 6, p. 13-39) na qual a Secretaria de Controle Interno da Presidência da República (Ciset/PR) questionava a aprovação da prestação de contas do ajuste.
A referida nota técnica foi fruto de fiscalização da Ciset/PR baseada em investigação de denúncia anônima recebida pela Polícia Federal dando conta de que algumas entidades, entre elas o ITAC, recebiam recursos federais para repassar ao Movimento dos Trabalhadores Rurais sem Terra (MST) .
Conclusão da Instrução Inicial
10.       A instrução executada no âmbito da Secex Previdência (peça 42) detalha as diversas irregularidades identificadas na condução do convênio em análise, sendo a caracterização das responsabilidades detalhada na matriz de responsabilização apresentada na tabela 1, a seguir:
Tabela 1 - Matriz de responsabilização – responsabilidade solidária 
	Irregularidade causadora do dano ao Erário
	Não realização da Etapa 5 (Oficina em Pernambuco) e não comprovação de frequência de 124 participantes nas outras sete etapas. Considerando o custo de cada oficina, a parte não comprovada importou em um débito de R$ 86.644,61, que devem ser atualizados monetariamente desde 7/1/2009. Desse valor foram abatidos:
R$ 35.010,37 em 16/9/2010; 
R$ 3.259,93 em 17/9/2012 e 
R$ 1.789,45 em 19/9/2012, já devolvidos pela convenente.

	Responsáveis solidários
	Paulo César Ueti Barasioli (CPF: XXX.237.612-XX) ; Instituto Técnico de Estudos Agrários e Cooperativismo (CNPJ: 07.876.282/0001- 34) .

	Período de gestão
	Desde a celebração do convênio, em 10/12/2008 (peça 4, p. 17) até a data da apresentação da prestação de contas (peça 5, p. 46) 

	Conduta
	Não comprovação da realização do objeto conveniado.

	Nexo de causalidade
	O responsável não realizou todas as oficinas programadas, nem comprovou a participação dos alunos nas oficinas que foram efetivamente realizadas.

14.	A proposta de encaminhamento foi a seguinte (peça 42, f. 9) :
realizar a citação do Sr. Paulo César Ueti Barasioli (CPF: XXX.237.612-XX) , presidente do Instituto Técnico de Estudos Agrários e Cooperativismo (ITAC) durante o período de vigência do Convênio 700709/2008 (SIAFI 638527) , e do Instituto Técnico de Estudos Agrários e Cooperativismo (CNPJ: 07.876.282/0001-34) , com fundamento nos arts. 10, § 1º, e 12, incisos I e II, da Lei 8.443/1992 c/c o art. 202, incisos I e II, do RI/TCU, para que, no prazo de quinze dias, apresentem alegações de defesa e/ou recolham, solidariamente aos cofres do Tesouro Nacional, as quantias abaixo indicadas, referentes à não comprovação da boa e regular aplicação dos recursos repassados pelo convênio supramencionado, atualizadas monetariamente a partir das respectivas datas até o efetivo recolhimento, abatendo-se na oportunidade a quantia eventualmente ressarcida, na forma da legislação em vigor; 
	Valor original (R$) 
	Data da ocorrência

	86.644,61
	7/1/2009

	 (-) 35.010,37
	16/9/2010

	 (-) 3.259,93
	17/9/2012

	 (-) 1.789,45
	19/9/2012

Valor atualizado até 15/5/2018: R$ 85.699,80
informar aos responsáveis que, caso venham a ser condenados pelo Tribunal, os débitos apurados serão acrescidos de juros de mora, nos termos do § 1º do art. 202 do RI/TCU; 
encaminhar aos responsáveis cópia da presente instrução, com vistas a subsidiar as suas manifestações.
15.	As CITAÇÕES foram enviadas ao Sr. Paulo César Ueti Barasioli e ao Instituto Técnico de Estudos Agrários e Cooperativismo por meio dos ofícios Secex Previdência de nº 461/2018 (peça 47) e 462/2018 (peça 48) , respectivamente.
16.	Até o presente momento não foram encaminhadas as necessárias alegações de defesa, nem o comprovante de eventuais recolhimentos das quantias devidas, apesar do prazo decorrido desde a citação, estando os citados na condição de REVEL conforme estabelece o § 3º, inciso IV do art. 12 da Lei n.º 8.443/92.
17.	Assim, consideramos as presentes contas como irregulares, pela prática de ato de gestão ilegal, ilegítimo, antieconômico, ou infração à norma legal ou regulamentar de natureza contábil, financeira, orçamentária, operacional ou patrimonial (alínea ‘b’ Inciso I, do Art. 16, da Lei n.º 8.443/92) , condenando o Sr. Paulo César Ueti Barasioli e o Instituto Técnico de Estudos Agrários e Cooperativismo, ao pagamento da dívida atualizada monetariamente, acrescida dos juros de mora devidos, e, ainda, à aplicação da multa prevista no art. 57 do mesmo dispositivo legal (art. 19 do mesmo dispositivo legal) . 
Proposta de Encaminhamento
18.	Diante do exposto somos pelo encaminhamento dos presentes autos à consideração superior propondo:
a) com fundamento nos arts 1º, inciso I, 16, inciso III, alínea ‘b’ da Lei 8.443/1992 c/c os arts. 19 e 23, inciso III, da mesma Lei, e com arts. 1º, inciso I, 209, inciso, e § 1º , 210 e 214, inciso III, do Regimento Interno, que sejam julgadas irregulares as contas do Sr. Paulo César Ueti Barasioli (CPF: XXX.237.612-XX) , na condição de ex-presidente do Instituto Técnico de Estudos Agrários e Cooperativismo (ITAC) (CNPJ: 07.876.282/0001-34) para condená-lo, em solidariedade com a retro citada instituição, ao pagamento da quantia a seguir especificada, com a fixação do prazo de quinze dias, a contar da notificação, para comprovarem, perante o Tribunal (art. 214, inciso III, alínea ‘a’, do Regimento Interno) , o recolhimento da dívida aos cofres do Tesouro Nacional, atualizada monetariamente e acrescida dos juros de mora, calculados a partir das datas discriminadas, até a data do recolhimento, na forma prevista na legislação em vigor, abatendo-se, na oportunidade, valores eventualmente já ressarcidos.
	VALOR ORIGINAL (R$) 
	DATA DA OCORRÊNCIA

	86.644,61
	7/1/2009

	 (-) 35.010,37
	16/9/2010

	 (-) 3.259,93
	17/9/2012

	 (-) 1.789,45
	19/9/2012

Valor atualizado até 24/9/2018: R$ 87.952,96
	b) aplicar ao Sr. Paulo César Ueti Barasioli (CPF: XXX.237.612-XX) a multa prevista no art. 57 da Lei 8.443/1992 c/c o art. 267 do Regimento Interno, fixando-lhe o prazo de 15 (quinze) dias, a contar da notificação, para comprovar, perante o Tribunal (art. 214, inciso III, alínea ‘a’, do Regimento Interno) , o recolhimento da dívida aos cofres do Tesouro Nacional, atualizada monetariamente desde a data do acórdão até a do efetivo recolhimento, se for paga após o vencimento, na forma da legislação em vigor;
c) autorizar, desde logo, nos termos do art. 28, inciso II, da Lei 8.443/1992, a cobrança judicial da dívida caso não atendida a notificação.”
É o relatório.

não há.

Procurador Sérgio Ricardo Costa Caribé.

TOMADA DE CONTAS ESPECIAL. INEXECUÇÃO PARCIAL DE CONVÊNIO FIRMADO ENTRE A SECRETARIA ESPECIAL DOS DIREITOS HUMANOS DA PRESIDÊNCIA DA REPÚBLICA E O INSTITUTO TÉCNICO DE ESTUDOS AGRÁRIOS E COOPERATIVISMO - ITAC PARA FORMAÇÃO EM DIREITOS HUMANOS DOS EDUCADORES DO EJA - EDUCAÇÃO DE JOVENS E ADULTOS. CITAÇÃO. REVELIA. CONTAS IRREGULARES, DÉBITO E MULTA.

TOMADA DE CONTAS ESPECIAL (TCE)

Secretaria de Controle Externo da Previdência, do Trabalho e da Assistência Social - SecexPrevi (atual Secretaria de Controle Externo da Previdência e da Assistência Social - SecexPrevidência).

Cuidam os autos de tomada de contas especial instaurada pela então Secretaria Especial dos Direitos Humanos da Presidência da República contra Paulo César Ueti Barasioli, então presidente do Instituto Técnico de Estudos Agrários e Cooperativismo - Itac e o próprio instituto em razão da glosa de parte das despesas realizadas com recursos repassados pelo Convênio 700709/2008, que teve por objeto promover a capacitação em direitos humanos de docentes da Educação de Jovens e Adultos - EJA atuantes na área da reforma agrária.
2.	A referida secretaria repassou R$ 163.860,75, em parcela única, e a contrapartida foi de R$ 5.200,00, o que resultou no montante de R$ 169.060,75.
3.	O ajuste vigeu no período de 10/12/2008 a 10/12/2009 e previu 60 (sessenta) dias para a apresentação da prestação de contas após aquela última data.
4.	O débito tratado nestes autos remonta à quantia de R$ 86.644,61 (7/1/2009) , relativo à não realização da Etapa 5 (Oficina em Pernambuco) e à não comprovação de frequência de 124 participantes nas outras sete etapas. 
5.	Do valor atualizado de tal débito devem ser abatidas as seguintes importâncias referentes às devoluções já efetuadas:
	Data
	Valor devolvido (R$) 
	Referência

	16/9/2010
	35.010,37
	Saldo ao final da vigência, sendo R$ 28.367,27 do valor repassado e R$ 6.643,10 de rendimentos da aplicação financeira

	17/9/2012
	3.259,93
	Despesas bancárias, imposto de renda, pagamento indevido com recurso da concedente, prejuízo financeiro em decorrência da não aplicação dos recursos da contrapartida e proporcionalidade dos recursos da contrapartida não utilizados, porém sem a devida atualização

	19/9/2012
	1.789,75
	Atualização monetária e juros de mora não devolvidos nos recolhimentos das despesas ora mencionadas

	TOTAL
	40.059,75
	
6.	Promovidas as citações, os responsáveis não apresentaram defesa.
7.	Os pareceres uniformes da então Secretaria de Controle Externo da Previdência, do Trabalho e da Assistência Social - SecexPrevi e do Ministério Público junto ao TCU - MPTCU foram pela irregularidade das contas de Paulo César Ueti Barasioli, condenando-o, solidariamente com o Instituto Técnico de Estudos Agrários e Cooperativismo, ao pagamento de débito, e pela aplicação ao gestor da multa do art. 57 da Lei 8.443/1992. 
8.	Adoto tais manifestações como razões de decidir este processo, com os adendos que julgo pertinentes.
9.	Os responsáveis tiveram oportunidade de apresentar defesa no âmbito deste Tribunal, mas não implementaram qualquer medida para tanto, o que, nos termos do § 3º do art. 12 da Lei 8.443/1992, caracterizou a revelia. 
10.	O ônus da prova em matéria de aplicação de recursos públicos é invertido: compete ao responsável demonstrar sua correta destinação, consoante jurisprudência pacificada neste Tribunal de Contas e no Supremo Tribunal Federal.
11.	Aduzo à proposta da SecexPrevi, no sentido do julgamento pela irregularidade das contas também do Itac e imputação da multa capitulada no art. 57 da Lei 8.443/1992.
12.	Relembro que os responsáveis em questão já são conhecidos deste Tribunal.
13.	Pesquisa efetuada no sistema processual do TCU demonstrou a seguinte situação:
	Processo (TC) 
	Acórdão
	Deliberação

	Processo 012.548/2013-8
	5.667/2014-1ª Câmara
	Contas irregulares de Paulo César Ueti Barasioli e do Instituto Técnico de Estudos Agrários e Cooperativismo, débito solidário de R$ 532.247,17 (2/4/2007) e multas individuais de R$ 80.000,00

	Processo 000.230/2015-4
	10.950/2015-2ª Câmara
	Contas irregulares de Paulo César Ueti Barasioli e do Instituto Técnico de Estudos Agrários e Cooperativismo, débito solidário de R$ 857.400,00 (10/6/2009) e multas individuais de R$ 200.000,00

	Processo 008.510/2016-4
	8.523/2017-1ª Câmara
	Contas irregulares de Paulo César Ueti Barasioli e do Instituto Técnico de Estudos Agrários e Cooperativismo, débito solidário de R$ 637.400,00 (31/1/2007) e multas individuais de R$ 60.000,00

14.	Resgato que, no momento da citação, o valor do débito atualizado monetariamente era inferior ao limite mínimo de R$ 100.000,00 estabelecido no inciso I do art. 6º da IN TCU 71/2012, com nova redação dada pela IN TCU 76/2016, motivo pelo qual poderia ter ocorrido o arquivamento por economia processual.
15.	Todavia, ante a existência dos processos antes elencados, e com fulcro no disposto no art. 6º, § 1º, da IN TCU 71/2012, a soma dos débitos dos citados responsáveis superou o citado limite de R$ 100.000,00, permitindo a continuidade deste processo com a citação dos responsáveis.  
17.	Por derradeiro, ante a reincidência na prática de irregularidades causadoras de dano aos cofres públicos, arbitro a multa do art. 57 da Lei Orgânica desta Casa em seu percentual máximo de 100% do valor atualizado do dano, a ser imputada individualmente.
18.	Em face da inexistência de elementos que permitam concluir pela boa-fé dos responsáveis, os autos estão conclusos para julgamento de mérito, a teor do art. 202, § 6º, do Regimento Interno, pela irregularidade das contas, condenação a pagamento do débito apurado e imputação de multa.
Ante o exposto, ao endossar as manifestações da unidade técnica e do Ministério Público, VOTO por que o Tribunal adote a deliberação que submeto a sua consideração.
TCU, Sala das Sessões Ministro Luciano Brandão Alves de Souza, em 12 de fevereiro de 2019.
ANA ARRAES 
Relatora